【裁判字號】    97,勞上,7
【裁判日期】    970917
【裁判案由】    確認僱傭關係存在等
【裁判全文】
臺灣高等法院臺中分院民事判決  97年度勞上字第7號                                                                                
上  訴  人  龔裕國  
訴訟代理人  陳清華律師
複  代理人  林堡欽律師
            洪明立律師
            林怡孝  
被  上訴人  華經資訊企業股份有限公司
法定代理人  李壯源  
訴訟代理人  陳怡成律師
複  代理人  許富雄律師
            蘇仙宜律師
上列當事人間請求確認僱傭關係存在等事件，上訴人對於民國97
年4月25日臺灣臺中地方法院94年度勞訴字第76號第一審判決提
起上訴，本院於97年9月3日言詞辯論終結，判決如下：
    主  文
原判決除確定部分外均廢棄。
被上訴人應自民國94年1月19日起至兩造間僱傭關係終止時止，
按月給付上訴人新台幣柒萬壹仟捌佰零伍元。
第一、二審訴訟費用除確定部分外，由被上訴人負擔。
    事實及理由
壹、程序方面：
一、查被上訴人華經資訊企業股份有限公司，其法定代理人李雲
    寧，於訴訟中變更為李壯源，並經李壯源具狀聲明承受訴訟
    ，有該公司登記事項卡，及承受訴訟狀等在卷可稽，自生承
    受訴訟效力。
二、上訴人龔裕國於原審起訴有先位之訴，及備位之訴，然均遭
    原審判決駁回在案，有原判決書在卷可稽。又上訴人於97年
    5月16日具狀上訴時，僅就先位之訴部分上訴，而備位之訴
    並未上訴，有上訴狀在卷可考（見本審卷第3頁），則其備
    位之訴部分，因逾二十日上訴期間而告確定。故本院僅審酌
    先位之訴部分，合先明。
貳、訴訟要旨：
一、上訴人起訴主張：其自民國（下同）76年2月16日起任職被
    上訴人公司，迨93年間每月平均工資為新臺幣（下同）79,
    000元（嗣於本院減縮為71,805元）。詎被上訴人欲規避上
    訴人將來屆齡退休之退休金，於94年1月18日上訴人上班時
    ，告知上訴人違反該公司之工作規則而遭開除，並令上訴人
    離開被上訴人公司，嗣後上訴人欲前往被上訴人公司工作，
    均為被上訴人所拒。查被上訴人公司係非法解僱上訴人，是
    兩造間僱傭關係仍存在。又原審96年度訴字第1270號偽造文
    書刑事案件（下簡稱1270號偽造文書刑案），雖判決上訴人
    連續行使偽造文書罪，然上訴人否認有該犯行，且該1270號
    偽造文書刑案所憑該刑案附表所示發那科股份有限公司（下
    簡稱發那科公司）訂單、統一發票、支票申請書、北斗國民
    小學報價單等文書均係影本，上訴人否認該文書之真正，而
    被上訴人迄今未能提出該文書原本。況1270號偽造文書刑案
    ，上訴人已提起上訴並在鈞院第二審審理中，是被上訴人執
    該1270號偽造文書刑案認為上訴人違反工作規則而解僱上訴
    人．於法不合。再者，勞動基準法第十二條第一項第四款固
    規定：「勞工違反勞動契約或工作規則，情節重大者，雇主
    得不經預告終止勞動契約」。惟查：該條文所謂「情節重大
    」，應係指關於公司財務、產品、履約等業務項目影響重大
    而言，易言之，必須員工之行為不檢，非特違反勞動契約或
    工作規則，且在客觀上及社會一般通念上，均認足以對於雇
    主之財務、產品及營運造成重大影響，始足以稱之，蓋不經
    預告即得終止勞動契約，影響勞工之權益至鉅，設不嚴格限
    縮解釋，僱主動輒以情節重大為由而終止契約，實不足以貫
    徹勞動基準法保障勞工權益之立法目的。查鈞院97年8月5日
    審理時，法官問：共有幾筆交易？被上訴人複代理人陳稱：
    共二筆交易。第一筆交易．．．。第二筆交易為華經資訊企
    業股份有限公司與北斗國小間之交易原為伺服器維修的零件
    ，資訊主機的備援設備，交易總價金為9萬5000元。事後變
    更交易內容為電腦設備的耗材，但交易價金相同仍為9萬500
    0元，且交易價金9萬5000元已付清。法官問：北斗國小有無
    主張買賣契約有瑕疵？被上訴人複代理人：沒有。查被上訴
    人既主張交易內容變更，即僅出貨一批予北斗國小，且價金
    已付清，則被上訴人自無損害之可言。故被上訴人嗣後改口
    ：其出貨二批予北斗國小，卻僅回收9萬5000元之貨款，造
    成9萬5000元產品之損失云云，顯前後矛盾而不足採。查被
    上訴人既無損害，則被上訴人解雇上訴人行為，自不符勞動
    基準法第十二條第一項第四款所規定之「情節重大」情形等
    詞。為此求為判決：(一)原判決廢棄。(二)上開廢棄部份，被上
    訴人應自民國94年1月19日起至兩造間僱傭關係終止時止，
    按月給付上訴人新台幣71,805元。(三)第一、二審訴訟費用由
    被上訴人負擔。
二、被上訴人則以：查上訴人龔裕國原係被上訴人華經資訊企業
    股份有限公司（下簡稱華經公司）之臺中分公司經理兼業務
    主管，竟基於行使偽造私文書及行使業務上不實登載之文書
    之概括犯意，連續為：(一)於九十二年十二月間，明知臺灣發
    那科公司並未向華經公司購買ＩＢＭ牌Ｔ四一型手提電腦一
    部，竟於九十二年十二月十二日，在載有品號、規格及價額
    之訂購單上，偽簽發那科公司員工「孫志華」之簽名一枚，
    表示確認發那科公司購買該手提電腦交易內容之意。嗣因該
    筆交易之貨款遲未入帳，龔裕國為免東窗事發，又於九十三
    年九月間某日，先偽刻「ＩＴ推進室游忠義」之印章（未扣
    案）後，復於華經公司為上開交易而開立給發那科公司統一
    發票（發票號碼IS00000000號）之簽回欄內，蓋用上開偽造
    「ＩＴ推進室游忠義」之印章而偽造「ＩＴ推進室游忠義」
    之印文一枚，而偽造發那科公司簽收該紙發票意思之文書證
    明後，再將該發票繳回發那科公司。復於九十三年九月十五
    日，在臺灣銀行臺中工業區分行內，冒以「游宗義」名義，
    而在臺灣銀行支票申請書上偽簽「游宗義」之簽名一枚而偽
    造該銀行支票申請書後，持該偽造之銀行支票申請書向不知
    情之臺灣銀行臺中工業區分行成年銀行人員購買面額新臺幣
    十一萬三千五百元之臺灣銀行支票一紙，並將該臺灣銀行支
    票寄回發那科公司銷帳。(二)龔裕國承前開行使偽造私文書之
    犯意，明知彰化縣北斗鎮北斗國民小學（下稱北斗國小）於
    九十三年十二月十七日所向華經公司訂購伺服器維修用零件
    （總價二萬五千元）及資訊主機備援設備（總價七萬元）等
    器材，並無變更採購內容之情形，竟於九十三年十二月間，
    先偽刻「林憲銘」印章一枚，復於九十三年十二月十二日及
    九十三年十二月二十日，製作不實之訂購內容，但總價仍相
    同之報價單各一紙，並於報價單之「客戶確認欄」內，分別
    偽造「林憲銘」之印文各一枚，用以表示確認交易內容之意
    。復又在其業務上作成之成交確認單上（成交單號：
    IS00000000、IS00000000），登載上開不實交易，並將上開
    偽造且不實之報價單及確認成交單，依華經公司內部流程而
    行使之。因上開成交確認單上北斗國小之聯絡人均登載為李
    煜焜，龔裕國又於九十三年十二月三十日，受領華經公司貨
    品時，在二份出貨單之客戶簽章欄內，各偽造「李」之署押
    各一枚，再交回不知情之何玫芬而行使之，用以表示北斗國
    小簽收各該貨品之意思。足以生損害於華經公司及北斗國小
    。查上訴人上開犯行，業經1270號偽造文書刑案判決有罪在
    案，並有卷證在刑案可稽。準此，上訴人偽造文書犯行，違
    反勞動契約、及被上訴人公司工作規則第31條第11款，且情
    節重大，被上訴人自得依勞基法第14條第1項第4款規定終止
    勞動契約等詞，資為抗辯。並求為駁回對造之上訴。
參、法官協議兩造爭點整理：（見本審卷第157反頁至第158頁、
    173 反頁、第174反頁）
一、兩造不爭執事項：
  (一)龔裕國自76年2月16日起任職華經公司，但94年1月18日遭華
    經公司以龔裕國違反勞基法第12條第1項第4款及華經公司工
    作規則第31條第11款等規定，而終止兩造間之僱傭關係。
  (二)龔裕國涉犯偽造文書案由臺中地方法院檢察署95年度偵字第
    8367號提起公訴，並經台中地院96年訴字第1270號判決在案
    ，其判決主文：「龔裕國連續行使偽造私文書，足以生損害
    於他人，處有期徒刑伍月，如易科罰金，以銀元佰元即新
    臺幣玖佰元折算壹日，減為有期徒刑貳月又拾伍日，如易科
    罰金，以銀元佰元即新臺幣玖佰元折算壹日」。嗣後龔裕
    國提起上訴，目前由本院（台中高分院）97年上訴字第315
    號審理中。
  (三)如龔裕國未遭華經公司解僱則自101年2月即符合勞動基準法
    自願退休條件。
  (四)華經公司與發那科公司於92年12月交易IBM手提電腦交易之
    價金11萬3500元，已付清。
  (五)龔裕國於94年1月18日遭華經公司解僱之前半年之平均工資
    為新台幣71,805元。
  (六)龔裕國於94年1月18日遭華經公司解僱後，曾至該公司請求
    給付勞務，但遭拒絕。
二、兩造爭執事項：
    龔裕國是否有臺灣台中地院96年訴字第1270號、本院（台中
    高分院）97年上訴字第315號偽造文書之犯行？如有，是否
    符合華經公司工作規則第31條第11款及勞動基準法第12條第
    1項第4款之規定而得終止兩造間勞動契約？
肆、得心證之理由：
一、查上訴人自76年2月16日起任職被上訴人公司，但於94年1月
    18日遭被上訴人公司以上訴人違反勞基法第12條第1項第4款
    及華經公司工作規則第31條第11款等規定，而終止兩造間之
    僱傭關係，業如前述。又被上訴人主張上訴人有1270號偽造
    文書刑案之犯行，無非以1270號偽造文書刑案附表所示發那
    科公司訂單、統一發票、支票申請書、北斗國民小學報價單
    等文書影本及證人游忠義（發那科公司員工）、孫志華（發
    那科公司人事總務）、范偉培（北斗國小資訊組長）、李欣
    欣（北斗國小事務組長）、邱美玲（北斗國小會計）、林福
    榮（北斗國小校長）、何玫芬（華經公司業務行政）等證詞
    為主要論據（詳見本院調閱1270號偽造文書刑案偵審卷宗）
    。然查上訴人非但堅決否認有上開犯行，且1270號偽造文書
    刑案附表所示文書，均為影本，上訴人並否認該影本之真正
    ，而被上訴人又無法提出該文書之原本供本院核對筆跡（見
    本審卷第173頁）；加以上開證人證詞並無明確指證上訴人
    為該文書之「偽造者」，是上訴人抗辯伊並無1270號偽造文
    書刑案犯行，尚非無據。
二、又按勞基法第十二條第一項第四款規定，勞工有違反勞動契
    約或工作規則，情節重大者，雇主得不經預告終止契約。所
    謂「情節重大」，係屬不確定之法律概念，不得僅就雇主所
    訂工作規則之名目條列是否列為重大事項作為決定之標準，
    須勞工違反工作規則之具體事項，客觀上已難期待雇主採用
    解僱以外之懲處手段而繼續其僱傭關係，且雇主所為之懲戒
    性解僱與勞工之違規行為在程度上須屬相當，方符合上開勞
    基法規定之「情節重大」之要件。則勞工之違規行為態樣、
    初次或累次、故意或過失違規、對雇主及所營事業所生之危
    險或損失、勞雇間關係之緊密程度、勞工到職時間之久暫等
    ，均為是否達到懲戒性解僱之衡量標準（最高法院95年度台
    上字第2465號裁判參照）。倘如被上訴人所言，上訴人有
    1270號偽造文書刑案犯行，然被上訴人自承上訴人犯行造成
    伊公司損失九萬五千元貨款而已（見本審卷第255頁），而
    1270號偽造文書刑案亦認為；「龔裕國犯罪之目的，僅在於
    獲取業積，且所取得之貨品均有給付貨款，並無誆騙以詐取
    財物之意思，對被害人等人之危害尚非重大」，有1270號偽
    造文書刑案判決書可考。是縱令上訴人有1270號偽造文書刑
    案犯行，然客觀上仍可期待雇主採用解僱以外之懲處手段，
    而繼續其僱傭關係，但上訴人竟採用解僱之嚴厲懲處手段，
    終止兩造僱傭關係，在程度上顯不相當，更不符合比例原則
    。
三、綜上，被上訴人逕以上訴人違反工作規則第31條第11款，及
    勞動基準法第12條第1項第4款規定為由，終止兩造間勞動契
    約，顯於法有違，且依民法第487條規定，上訴人自無補服
    勞務之義務，是上訴人請求按月給付積欠之薪津至僱傭關係
    終止日止，均有理由。
伍、綜上所述，上訴人主張被上訴人應自94年1月19日起至兩造
    間僱傭關係終止時止，按月給付上訴人新台幣柒萬壹仟捌佰
    零伍元，為可採，被上訴人抗辯，為無可取。是原審除確定
    部分外，為上訴人敗訴之判決，尚有未洽。上訴意旨指摘原
    判決不當，求予廢棄改判，為有理由。爰由本院予以廢棄改
    判，如主文第二項所示。
陸、本件事證已臻明確，兩造其餘攻擊或防禦方法及所提證據，
    均與本院心證之形成，不生影響，爰不一一再加以論述，併
    此明。
柒、據上論結，本件上訴為有理由，依民事訴訟法第四百五十條
    、第七十八條，判決如主文。
中    華    民    國    97    年    9     月    17    日
          民事第一庭    審判長法  官  胡 景 彬
                              法  官  饒 鴻 鵬
                              法  官  陳 繼 先
以上正本係照原本作成。
如對本判決上訴，須於收受判決送達後20日內向本院提出上訴書
狀，其未表明上訴理由者，應於提出上訴後20日內向本院提出上
訴理由書（須按他造人數附具繕本）。
上訴時應提出委任律師為訴訟代理人之委任狀。具有民事訴訟法
第466條之1第1項但書或第2項之情形為訴訟代理人者，另應附具
律師及格證書及釋明委任人與受任人有該條項所定關係之釋明文
書影本。
                              書記官  陳 三 軫

中    華    民    國    97    年    9     月    17    日
                                                      Ｍ

司法院資訊處製作；財團法人民間司法改革基金會備份。
